最高法院民事判決　　　　　　　九十六年度台上字第六四○號
上　 訴　 人　協榮航業股份有限公司
法 定代理 人　丙○○
訴 訟代理 人　沈明達律師
被 上　訴 人　香港商凱索企業有限公司（KELSO ENTERPRISES
　　　　　　　LTD.）
兼法定代理人　乙　○（Huang Yi）
　　　　　　　　　　　號
被　上訴　人　甲○○
上列當事人間請求損害賠償等事件，上訴人對於中華民國九十五
年四月十四日台灣高等法院第二審判決（九十四年度重上字第三
○三號），提起上訴，本院判決如下：
    主  文
原判決廢棄，發回台灣高等法院。
    理  由
本件上訴人主張：伊前與被上訴人香港商凱索企業有限公司（下
稱凱索公司）間請求損害賠償事件，歷經三審判決伊應給付凱索
公司新台幣（下同）一千八百四十五萬二千三百十元及自民國六
十九年八月十七日起算之法定遲延利息確定（下稱前案判決）。
旋由被上訴人乙○無權代表凱索公司，委任被上訴人甲○○聲請
強制執行，甲○○於領取案款八百七十二萬七千八百六十三元及
三千零四十七萬一千七百二十八元（下稱系爭案款）後，竟以「
甲○○聯合法律事務所代收法治及公義社會基金會籌備處捐款專
戶」保管，已違反香港澳門關係條例（下稱港澳條例）第三十九
條之規定，應屬無效。且伊嗣以行使同時履行抗辯權為由，對凱
索公司提起債務人異議之訴，經判決凱索公司請求伊給付一千八
百四十五萬二千三百十元之同時，應交付載貨證券正本予伊，並
確認前案判決所命給付之利息債權不存在，凱索公司不得就該部
分對伊強制執行確定，亦見甲○○係違法領取案款。依侵權行為
或不當得利之法律關係，被上訴人即應連帶賠償或返還系爭案款
。苟乙○代表凱索公司委任甲○○聲請強制執行、領取案款之行
為有效，依民法第五百四十一條第一項之規定，甲○○原應將所
領取之案款交付凱索公司，伊係凱索公司之債權人，自得代位行
使凱索公司對於甲○○之上開請求權。爰以「先位」聲明，求為
命被上訴人連帶給付三千九百十九萬九千五百九十一元之本息；
並（在原審追加）以「備位」聲明，求為命甲○○給付上開本息
予凱索公司，由伊代為受領之判決。
被上訴人則以：被上訴人乙○為被上訴人凱索公司之董事，依香
港公司條例相關規定，其代表凱索公司委任被上訴人甲○○聲請
強制執行及領取案款之行為，均屬有效，不受港澳條例第三十九
條之限制。又前案判決已確定，上訴人自不得於執行程序中再行
主張同時履行抗辯權。執行法院之執行程序既無違法，凱索公司
依前案確定判決受領案款，即無侵權行為或不當得利可言。凱索
公司已對上訴人就另件債務人異議之訴之確定判決，提起再審之
訴，上訴人更不得據該確定判決為主張等語，資為抗辯。
原審維持第一審所為上訴人敗訴之判決，駁回其上訴及追加之訴
（即備位之訴部分），係以：上訴人與被上訴人凱索公司間請求
損害賠償事件，已經前案歷審（台灣台北地方法院《下稱台北地
院》六十九年度訴字第二三七二號、原審法院八十九年度上更(十一)
字第九號、本院九十一年度台上字第二六四七號）判決上訴人應
給付凱索公司一千八百四十五萬二千三百十元及自六十九年八月
十七日起算之法定遲延利息確定。嗣被上訴人乙○代表凱索公司
，委任被上訴人甲○○聲請強制執行（台北地院九十二年度執字
第一六九七六號），先後領得案款八百七十二萬七千八百六十三
元及三千零四十七萬一千七百二十八元。上訴人於九十二年七月
間強制執行程序進行中，以行使同時履行抗辯權為由，提起債務
人異議之訴（台北地院九十二年度海商字第二六號），並聲請停
止執行，因未依法院裁定提供擔保，經執行法院繼續執行，將案
款全部交付甲○○後，該債務人異議之訴事件始判決上訴人勝訴
確定，而凱索公司已對之提起再審之訴等情，均為兩造不爭之事
實，堪認為實在。經查凱索公司為香港法人，乙○為該公司董事
，其代理凱索公司委任甲○○聲請強制執行及領取案款之行為，
核屬有效。上訴人既未提供停止執行之擔保，執行法院繼續進行
執行程序，將案款交由甲○○領取，即無違法可言。雖上訴人以
同時履行抗辯為由，提起債務人異議之訴，經台北地院判決上訴
人勝訴確定；但依該確定判決主文明載：「被告（指凱索公司）
依本院（指台北地院）六十九年度訴字第二三七二號判決請求原
告（指上訴人）給付一千八百四十五萬二千三百十元之同時，應
交付附件所示之載貨證券正本給原告。確認本院六十九年度訴字
第二三七二號判決及台灣高等法院八十九年度上更(十一)字第九號判
決命原告應給付一千八百四十五萬二千三百十元，自六十九年八
月十七日起至七十四年十一月二十八日止按中央銀行核定放款日
拆二分之一計算，及自七十四年十一月二十九日起至清償日止按
週年利率百分之五計算之利息債權不存在，被告不得就該部分之
判決對原告強制執行」等內容觀之，其中第一項係命凱索公司同
時履行給付載貨證券正本義務之給付判決，並未否認前案判決命
上訴人給付系爭案款之義務；第二項前段則係確認法定遲延利息
債權不存在之確認判決，不足以排除前案判決之執行力，後段諭
知凱索公司不得就前案判決之法定遲延利息部分聲請強制執行，
僅屬命其不作為之給付判決，此與強制執行法第十四條所規定債
務人異議之訴為形成訴訟者，尚有不同，且該判決係於九十三年
六月十六日始確定，已在甲○○代理凱索公司領取案款完畢，執
行程序終結之後，該主文亦屬無從執行。上訴人於前案訴訟中，
本得主張同時履行抗辯權，竟不主張，更不得於前案判決確定後
，再為與該確定判決意旨相反之主張，而依上開異議之訴判決主
文據以排除前案判決之確定力及執行力。足認凱索公司依前案確
定判決，委任甲○○領取案款，係屬權利之正當行使，具有法律
上之原因。另系爭案款第二筆金額係上訴人與凱索公司自行會算
前案判決所命給付本息及執行費、訴訟費用餘額後，達成合意由
上訴人繳交執行法院，以為前案之清償，凱索公司受領之，即非
無法律上之原因，或係不法侵害上訴人之權利。上訴人本於侵權
行為、不當得利之法則及港澳條例第四十條之規定提起先位之訴
，請求被上訴人連帶賠償或返還系爭案款本息，自屬無據。上訴
人對於凱索公司既無任何侵權行為或不當得利之債權存在，前開
異議之訴確定判決，命凱索公司交付者又為載貨證券正本，非金
錢債權，可見上訴人對凱索公司並無金錢債權存在，即無從代位
行使凱索公司對於第三人之債權。上訴人本於民法第二百四十二
條之代位權規定，（追加）為備位聲明，請求甲○○給付系爭案
款本息予凱索公司，由上訴人代位受領，亦屬無據等詞，為其判
斷之基礎。
按無法律上之原因而受利益，致他人受損害者，應返還其利益。
雖有法律上之原因，而其後已不存在者，亦同。民法第一百七十
九條定有明文。又雙務契約因不可歸責於雙方當事人之事由，致
一方之給付一部不能，而他方已就該部為對待給付者，得依不當
得利之規定請求返還（參見本院十九年上字第一○二二號判例及
民法第二百六十六條第二項）。本件被上訴人凱索公司執其與上
訴人間請求損害賠償之前案判決，聲請強制執行，已領取系爭案
款，獲全部清償，該執行程序並無不法，凱索公司領取系爭案款
為合法有據，固為原審所確定之事實，然原審既同時認定上訴人
提起債務人異議之訴，已獲勝訴判決確定，而該判決主文係諭知
凱索公司依前案判決請求上訴人給付一千八百四十五萬二千三百
十元之同時，應交付載貨證券正本予上訴人；並確認前案判決命
上訴人給付之利息債權不存在，凱索公司不得就該部分之判決對
上訴人強制執行。則上開異議之訴確定判決是否不足以排除前案
判決之執行力？在其未經依法廢棄確定前，苟凱索公司不能為對
待給付（給付載貨證券），上訴人以該確定判決為據，就其已為
之對待給付及凱索公司原不得聲請強制執行部分，主張凱索公司
執行所得系爭案款均屬不當得利，是否全然無據？非無研酌之餘
地。原審未細究上開異議之訴確定判決之既判效力，徒以該判決
非形成判決，無法排除前案判決之執行力，遽認凱索公司無不當
得利，而就先位之訴部分為不利於上訴人之判決，自嫌速斷，難
昭折服。上訴人先位之訴有無理由，既尚待原審重為調查審認，
原審就其備位之訴（即追加之訴）所為之裁判，即屬無可維持，
應併予廢棄。上訴論旨，指摘原判決不當，聲明廢棄，非無理由
。
據上論結，本件上訴為有理由。依民事訴訟法第四百七十七條第
一項、第四百七十八條第二項，判決如主文。
中　　華　　民　　國　九十六　年　　三　　月　二十九　日
                      最高法院民事第四庭
                          審判長法官  蘇　茂　秋
                                法官  陳　碧　玉
                                法官  王　仁　貴
                                法官  劉　靜　嫻
                                法官  謝　正　勝
      本件正本證明與原本無異
                                      書  記  官
中　　華　　民　　國　九十六　年　　四　　月　 十二 　日
                                                      Ｑ
